【裁判字號】    99,重上更(一),3
【裁判日期】    990629
【裁判案由】    土地所有權移轉登記
【裁判全文】
臺灣高等法院民事判決               99年度重上更(一)字第3號
上  訴  人  乙○○○
訴訟代理人  黃旭田律師
            許樹欣律師
被上訴人    國立臺灣大學
法定代理人  甲○○
訴訟代理人  鍾永盛律師
複 代 理人  吳偉豪律師
上列當事人間土地所有權移轉登記事件，上訴人對於中華民國97
年12月23日臺灣板橋地方法院95年度重訴字第447號第一審判決
提起上訴，經判決後，由最高法院第一次發回更審，本院於99年
6月15日言詞辯論終結，判決如下：
    主  文
上訴駁回。
第二審及發回前第三審訴訟費用由上訴人負擔。
    事實及理由
一、被上訴人主張：訴外人王增祥於民國40年間出資購買坐落台
    北縣三峽鎮○○段342-4、342-14、343、343-5、343-14、
    343-15、345-1、348、348-7、348-9、349-2、353-4、353-
    7、354、354-1地號等15筆土地（下稱系爭土地），信託登
    記在其父王錦泉名下（下稱系爭信託關係），王錦泉並於61
    年7月7日書立遺囑，待其百年之後欲將系爭土地全部給王增
    祥。嗣王錦泉於78年3月4日死亡，系爭土地由王錦泉之繼承
    人即上訴人、王增祥及第一審共同被告王增榮、王增田、王
    增富、王敏雄、周王麗瑛、林王麗雪（下稱王增榮等六人）
    、訴外人郭王麗嬌、鄧如一、王麗秀、王麗鋒、王麗卿等人
    於81年3月23日辦理繼承分割登記，其中除王增祥、上訴人
    外，其餘11位繼承人均於同年5月15日簽立確認書，承認系
    爭土地係王增祥於41年前出資購置，信託登記在王錦泉名下
    ，所有權應歸王增祥所有，並同意將各自應有部分二分之一
    歸還王增祥。後王增祥於93年6月30日，將其所有之系爭土
    地應有部分十三分之七贈與伊，並簽立贈與契約書。伊經王
    增祥之授權，代理其向上訴人為終止信託關係之意思表示，
    並受讓王增祥於信託關係終了後，關於系爭土地各繼承人應
    有部分二分之一返還請求權，惟經伊發函通知上訴人辦理，
    未獲置理等情。爰依信託終止後之法律關係，求為命上訴人
    將系爭土地應有部分各二十六分之一移轉登記予被上訴人之
    判決。（原審為上訴人敗訴之判決，上訴人聲明不服。被上
    訴人於原審另請求王增榮等六人應將如原判決附表所示土地
    應有部分移轉登記予被上訴人，經原審為被上訴人勝訴之判
    決，王增榮等六人未聲明不服，該部分已告確定）並答辯聲
    明：上訴駁回。
二、上訴人則以：被上訴人應向王錦泉之全體繼承人請求返還信
    託物，卻僅以部分繼承人為被告，其當事人適格顯有欠缺；
    被上訴人於起訴時主張訴外人王增祥為系爭信託關係之委託
    人，且於93年6月30日將系爭土地贈與伊，伊即以自己之名
    義終止系爭信託關係，並請求上訴人返還信託物予伊云云，
    則被上訴人於起訴時顯不具原告當事人之適格；被上訴人於
    原第一審言詞辯論時，改稱其自王增祥處受讓信託物返還請
    求權云云，惟該債權讓與並不合法，故被上訴人依信託關係
    請求上訴人將系爭土地所有權移轉登記予被上訴人，顯然欠
    缺原告當事人適格。又王錦泉所書立之遺囑，不符自書遺囑
    或公證遺囑之法定要件而無效。且依遺囑內容，僅能證明王
    錦泉有將系爭土地所有權遺贈於王增祥之意思，難認成立信
    託關係。又簽立確認書之人，並非全部知悉王錦泉與王增祥
    間就系爭土地有信託關係，因此確認書不足證明有信託關係
    。縱系爭土地係由王增祥出資購買，亦係出於贈與王錦泉之
    意思，應為王錦泉所有而屬應繼遺產。另縱認系爭信託關係
    存在，亦因受託人王錦泉死亡而消滅，被上訴人遲至96年6
    月間始請求伊返還信託物，顯已罹於時效。且上訴人僅代理
    王增祥向王錦泉之部分繼承人為終止系爭信託關係之意思表
    示，其終止並不合法，不得請求伊返還系爭土地。縱認系爭
    信託關係未因王錦泉死亡而消滅，惟依王增祥於81年5月15
    日與其他繼承人（不含上訴人）就系爭土地另行協議成立新
    的權利義務關係，故被上訴人依據王增祥與王錦泉間已消滅
    之舊有信託關係，請求上訴人返還系爭土地，亦非有理等語
    ，資為抗辯。並上訴聲明：（一）原判決不利上訴人部分廢
    棄。（二）上廢棄部分，被上訴在第一審之訴駁回。
三、被上訴人主張系爭土地原登記所有權人為上訴人之父王錦泉
    ，王錦泉於78年3月4日去世，系爭土地由王錦泉之繼承人即
    王增祥、原審共同被告王增榮等五人、訴外人林王麗雪、郭
    王麗嬌、鄧如一、王麗秀、王麗鋒、王麗卿、上訴人乙○○
    ○共13人於81年3月23日辦理繼承分割登記，原審共同被告
    王增榮等五人及上訴人每人每筆土地登記應有部分各13分之
    1；訴外人王增祥於93年6月30日與被上訴人簽訂贈與契約書
    ，將系爭土地應有部分7/13（即王增祥應有部分1/13、其餘
    12位繼承人之應有部分各1/26）贈與被上訴人之事實，業據
    提出土地謄本、繼承系統表、贈與契約書、戶籍謄本為證（
    見臺灣臺北地方法院95年度重訴字第976號卷土地謄本、原
    證3、4，原審卷1第36至42頁），且為上訴人所不爭執，自
    堪信為真實。
四、上訴人主張系爭土地係王增祥於41年前出資購置，而信託登
    記在王錦泉名下，系爭土地所有權應歸王增祥所有，被上訴
    人既經訴外人王增祥之授權，代理其向原審共同被告王增榮
    等五人及上訴人乙○○○為終止信託關係之意思表示，並受
    讓王增祥於信託關係終了後，關於系爭土地各繼承人應有部
    分1/2返還請求權，上訴人自應將系爭土地應有部分各二十
    六分之一移轉登記予被上訴人等情，則為上訴人所否認，並
    以前開情詞置辯。經查：
(一)被上訴人以王錦泉部分繼承人為被告，其當事人適格是否有
    欠缺？
１、按當事人適格，乃指當事人就特定訴訟，得以自己之名義，
    為原告或被告之資格，亦即就特定訴訟有無實施訴訟之權能
    。在給付之訴，祗須主張自己有給付請求權者，對於其主張
    為義務者提起，即為當事人適格。又公同共有人就公同共有
    權利為訴訟者，固應由公同共有人全體共同起訴或共同被訴
    ，惟當事人是否適格，係依原告起訴主張之事實定之，非依
    審判之結果定之。
２、本件被上訴人起訴主張被上訴人經王錦泉之繼承人王增祥之
    授權，代理其向上訴人為終止信託關係之意思表示，並受讓
    王增祥於信託關係終了後，關於上訴人已辦理繼承登記之系
    爭土地應有部分各1/26之返還請求權，而請求上訴人將系爭
    土地應有部分各26分之1移轉登記予被上訴人。則依被上訴
    人主張之事實，上訴人因繼承登記而取得之系爭土地應有部
    分各1/26非屬公同共有之權利。且王錦泉之繼承人中，王增
    祥、郭王麗嬌、王麗鋒、王麗卿、王麗秀、鄧如一等6人早
    於被上訴人起訴前，已將其因繼承登記而取得之系爭土地應
    有部分各1/26辦理所有權移轉登記予被上訴人，被上訴人自
    無再對之起訴之必要。至於繼承系統表（原證3）中所列王
    錦泉之長子王青學，在台既無設籍，亦未因王錦泉而繼承登
    記取得系爭土地應有部分，被上訴人亦無對之起訴請求移轉
    登記之必要。又系爭土地既經繼承人分割辦理繼承登記而為
    分別共有，被上訴人自無對全體公同共有之繼承人起訴之必
    要，兩造一為權利人，一為義務人，均有實施訴訟之權能，
    縱審判結果，認被上訴人無返還請求權，仍非當事人不適格
    之問題。上訴人辯稱被上訴人僅對其中部分繼承人為本件請
    求，其當事人適格顯有欠缺云云，並非可採。
(二)訴外人王增祥與王錦泉間就系爭土地有無信託登記之合意？
１、按「85年1月26日信託法公布施行前，所謂信託行為，係指
    委託人為自己或第三人之利益，以一定之財產為信託財產，
    將之移轉於受託人，由受託人管理或處分，以達成一定經濟
    上或社會上目的之行為。故信託行為雖非法定要式行為，無
    以訂立書面契約為必要，惟仍須基於委託人與受託人之合意
    ，方能成立。」最高法院94年度台上字第709號判決意旨參
    照。
２、被上訴人主張系爭土地係王增祥所出資購買，並信託登記於
    王錦泉名下之事實，業據證人即王錦泉長女郭王麗嬌、七女
    王麗鋒、八女王麗卿證述屬實（見原審卷1第98至101頁），
    核其證詞相符，且其二人與訴外人王增祥及上訴人為兄弟姊
    妹關係，親誼甚篤，應無故為偏袒任何一方證詞之可能；況
    證人王麗鋒之證詞係親自聽聞其父（即王錦泉）、母親本人
    及兄弟姊妹間所言而來，顯非屬傳聞，自堪採信。
３、再參之原審共同被告王增榮於81年9月6日（按信件誤載為19
    82年同日）所寫書信內容：「…三峽的土地原是祖父購買的
    ，但由早年事業上的一點錯失以致變賣，媽媽想起那塊土地
    就傷心，後來次兄事業有成，為了安慰媽媽，便由日本匯款
    買回失去的土地，且也為振興我們王家而為。雖然以爸爸的
    名義登記，實際上屬於委託管理而已。爸爸媽媽生前皆說過
    此乃屬於次兄的，我們兄弟姊妹及親戚皆知曉。次兄有允諾
    此土地一半歸屬他，另一半則由我們兄弟姊妹均分，我們當
    滿足感謝次兄的美意。…」，有被上訴人所提出而上訴人不
    爭執其真正之書信影本為證（見原審卷1第115頁），核與證
    人郭王麗嬌、王麗鋒、王麗卿於本院所述上開證詞相符，而
    王增榮於撰寫該信件之時，尚無本件訴訟之爭執，是該信件
    所寫內容應最為真實，堪信為真正。
４、又觀諸署名原審共同被告王增榮等五人、林王麗雪及證人郭
    王麗嬌、王麗鋒、王麗卿於81年5月15日所書立確認書之內
    容記載：「先父王錦泉所遺留左列壹拾捌筆土地，係二兄王
    增祥於四十一年前出資購置，而信託登記為先父名下，因此
    …土地所有權應歸二兄王增祥所有，此有先父於民國六十一
    年七月七日書立之遺囑為證。…茲二兄王增祥為體念手足情
    份，自願將前列壹拾捌筆土地所有權之百分之五十提供其他
    兄弟姊妹平均分享權益，二兄王增祥僅獲得前項壹拾捌筆土
    地所有權百分之五十權利。其他兄弟姊所登記持有前項壹拾
    捌筆土地，其百分之五十之所有權應歸屬二兄王增祥，應無
    條件過戶給二兄王增祥。其他兄弟姊妹對前項土地有任何處
    分或變更，均應事先取得二兄王增祥同意始得為之。如有處
    分出售，應無條件將取得價款之半數歸還二兄王增祥。」等
    字句，有被上訴人所提出而為上訴人不爭執其形式上真正之
    確認書影本存卷足佐（見臺灣臺北地方法院95年度重訴字第
    976號卷之原證2）。
５、復參以上開確認書所提及之王錦泉遺囑之內容，係由王增榮
    所撰寫，由王錦泉親自簽名乙節，業經王增榮於原審言詞辯
    論程序時自認在卷（見原審卷1第154頁），並有該遺囑影本
    附卷可稽（見臺灣臺北地方法院95年度重訴字第976號卷之
    原證1），是姑不論該遺囑是否符合法定遺囑之方式、是否
    為有效之遺囑，該遺囑之內容確屬真實，應可認定。觀以該
    遺囑內容記載：「余年齡已高，將余的業產除既登記給三男
    王增榮、四男王增田、五男王增富、六男王敏雄坐落臺北市
    ○○路十三號之二七大樓…次男王增祥預給坐落臺北縣三峽
    鎮礁溪里礁溪大字地號三四一、三四二、三四五、三四五之
    一、三四九、三五三、三五四、三五四之一、三四八計九筆
    ，前記土地全部給予次男王增祥所得」等字句，雖未載明王
    增祥與王錦泉間就系爭土地存有信託之合意，然已明示臺北
    縣三峽鎮礁溪里礁溪大字地號三四一、三四二、三四五、三
    四五之一、三四九、三五三、三五四、三五四之一、三四八
    計九筆應歸王增祥所有；且王增榮等人在上開王錦泉之遺囑
    未提及信託之情形下，竟能在上開確認書中確認系爭土地係
    由王增祥出資購買，而信託登記於王錦泉名下之事實，足徵
    其等於斯時簽署上開確認書之際，對於系爭土地係由王增祥
    出資購買，而信託登記於王錦泉名下之事實，確有共識。
６、再細繹署名增榮、增田、麗雪、麗鋒、麗卿於82年1月19日
    所寫信件之內容：「爸爸媽媽：今日增榮帶領增田、麗雪、
    麗鋒、麗卿、月英在爸爸媽媽的靈前致意。…我們王家自日
    據時代因事業上的失敗不得已將祖父名義的三峽礁溪的田園
    過戶給陳金木先生，連生活都發生因難。幸次兄赴日本打拼
    到事業有成，陸續匯款使我們王家再興起來」、「…次兄為
    要爸媽長年念願失去的田園重回，出資比鄰近地段高近五成
    的高價買回以達爸媽的心願，該地用爸爸的名義登記，但是
    次兄所託管的，爸媽在世時常說百年後要歸還次兄，爸爸也
    有寫遺囑書給次兄在案…」、「…我們有確認書給次兄確認
    百分之五十歸次兄…」等字句，核與證人郭王麗嬌、王麗鋒
    、王麗卿所證及前述信件、確認書所載系爭土地係王增祥出
    資購買，信託登記於王錦泉名下等情相符，有該信件影本附
    卷可稽（見原審卷1第114頁）；且王增榮於原審言詞辯論程
    序時已自認該信件係其所書寫（見原審卷1第155頁），王增
    田、證人王麗雪亦陳明該信件確由其等親自簽名（見原審卷
    1第153、158頁），足見該信件所載內容，應屬實情。是由
    上各情相互勾稽，足證王增祥與王錦泉間就系爭土地確實有
    係信託登記之合意至明。另由上開證人之證詞、確認書及書
    信內容可知，王增祥將系爭土地信託登記予王錦泉，由王錦
    泉管理土地，係為達成振興王家事業及生活之目的，由此益
    徵王增祥與王錦泉間就系爭土地確有信託登記之合意，應堪
    認定。
(三)訴外人王增祥與王錦泉間之信託關係是否已因王錦泉死亡而
    終止？被上訴人就系爭土地有無信託物返還請求權？被上訴
    人對上訴人之信託物返還請求權，是否已罹於15年時效？
１、按信託行為有效成立後，即以信託財產為中心，而有其獨立
    性，除當事人另有訂定外，不宜因自然人之委託人或受託人
    死亡、破產或喪失行為能力等情事而消滅，故信託法第8條
    第1項規定：「信託關係不因之委託人或受託人死亡、破產
    或喪失行為能力等情事而消滅。但信託行為另有訂立者，不
    在此限」。該法雖係於85年1月26日始經公布施行，但信託
    關係本有此特性，信託法第8條第1項規定，不過將其明文化
    而已，故對於在該法施行前成立之信託行為，仍應以之為法
    理而予以適用（最高法院91年度台上字第358號民事判決參
    照）。次按委任關係，因當事人一方死亡、破產或喪失行為
    能力而消滅；但契約另有訂定，或因委任事務之性質不能消
    滅者，不在此限；民法第550條亦有明文。是即便於信託法
    施行前，信託關係因信託財產有其獨立性，亦屬於民法第55
    0條但書所稱「因委任事務之性質」而不能因當事人一方死
    亡而當然消滅之情形，始符合信託關係之特性。
２、查王增祥與王錦泉間就系爭土地確有信託登記之合意，已如
    前述，故王錦泉於78年3月4日死亡時（見原證3），揆諸前
    揭說明，王增祥與王錦泉之信託關係，並不因而消滅。又按
    繼承人自繼承開始時，除本法另有規定外，承受被繼承人財
    產上之一切權利、義務，民法第1148條前段定有明文。本件
    王錦泉之繼承人（含上訴人及王增祥）就系爭土地，於81年
    3月23日辦理繼承登記，由13位繼承人就系爭土地登記應有
    部分各1/13，有系爭土地登記簿謄本可考。則王錦泉之繼承
    人（含上訴人）既繼承王增祥與王錦泉間信託關係之財產即
    系爭土地之應有部分，自亦一併繼承王增祥與王錦泉間就系
    爭土地之信託關係（王增祥繼承部分，因債權債務關係歸屬
    同一人而混同，民法第344條規定參照）。此由王錦泉之繼
    承人即原審共同被告王增榮等五人、林王麗雪、郭王麗嬌、
    王麗鋒、王麗卿於辦理繼承登記後，隨即於同年5月15日書
    立確認書，記載：系爭土地為王增祥所有而信託登記於王錦
    泉名下，已按繼承手續辦理所有權移轉登記，王增祥體念手
    足情分，願將其中百分之五十提供兄弟姊妹平均分享權益；
    其他兄弟姊妹所登記持有18筆土地，其百分之五十之所有權
    應歸屬王增祥，應無條件過戶給二兄王增祥等語，可得證之
    （原證2）。即81年3月23日之繼承登記，僅發生由繼承系爭
    土地之王錦泉之繼承人，一併繼承王增祥與王錦泉間信託關
    係之法律效果；81年5月15日之確認書，則是就上開信託之
    事實再予以確認；均非成立新的協議或新的信託契約。否則
    若謂王增祥與王錦泉間就系爭土地之信託關係，於王錦泉死
    亡、或辦理繼承登記時已經終止，則王增祥應取得系爭土地
    所有權全部移轉登記，而非僅登記系爭土地應有部分1/13。
    且當初王增祥與王錦泉間就系爭土地之信託關係，既為達到
    當初振興王家事業及生活之信託目的，自亦不因王錦泉死亡
    、或辦理繼承登記時終止。至於81年5月15日之確認書，僅
    係就上開信託之事實再予確認，另表示王增祥業將該信託財
    產之一半，贈與王增榮等人，上訴人雖未簽立該確認書，仍
    不影響其因繼承系爭土地應有部分而一併繼承王增祥與王錦
    泉間之信託關係。被上訴人主張係因王增祥當時在海外，為
    管理方便才辦理繼承登記，後來要求弟妹寫確認書，載明王
    增祥有全部所有權，係確認既存的信託關係，並將半數贈與
    其弟妹，另二分之一則繼續維持信託關係等情（見本院卷第
    57頁背面、第61、62頁），自屬可取。上訴人辯稱王錦泉與
    其他弟妹平均繼承應繼分，即不再主張系爭土地有全部所有
    權，而有新的協議云云，既為被上訴人所否認，上訴人就有
    何新的協議內容，亦不能舉證以實其說，上訴人辯稱：繼承
    登記時已發生終止信託之效力，上訴人僅是單純以王錦泉繼
    承人身分繼承系爭土地，確認書有消滅原有信託關係，取代
    原有的信託關係之意（見本院卷第58頁、61頁背面、62頁）
    云云，自不足取。
３、查系爭信託關係之受託人王錦泉雖已於78年3月4日死亡，惟
    信託關係不因此而消滅，仍存在於王增祥與王錦泉之繼承人
    （含上訴人）間，已如前述。而被上訴人主張經訴外人王增
    祥之授權代理王增祥向上訴人等為終止信託關係之意思表示
    ，並以起訴狀繕本之送達，作為終止信託之意思表示，王增
    祥並將本件信託關係終止後取得之權利，讓與被上訴人；且
    被上訴人複代理人吳偉豪律師已於原審96年6月5日言詞辯論
    時，表明係代理王增祥向王錦泉之繼承人即被告等為終止信
    託關係之意思表示，並受讓王增祥於信託關係終止後所取得
    之權利等情，有被上訴人提出與所述相符由王增祥立具之證
    明書影本1紙及原審96年6月5日言詞辯論筆錄可憑（見原審
    卷1第177、247頁），上訴人亦不爭執該證明書之真正，且
    有本件起訴狀送達各繼承人之回證4紙、外交部條約法律司
    函文暨送達證書各3件附卷可稽（見原審卷1第15至18頁、第
    46至51頁），堪信為真。經核本件起訴書送達於上訴人之時
    間為95年11月25日（見原審卷1第18頁），是以王增祥與上
    訴人間之信託關係已於上揭起訴狀送達之時合法終止，王增
    祥對於上訴人就系爭土地即有信託物返還請求權，王增祥復
    已將該請求權讓與被上訴人，被上訴人並已將受讓之事實通
    知上訴人，被上訴人就系爭土地自有信託物返還請求權，且
    未罹於15年時效，至為明確。
五、綜上所述，訴外人王增祥與王錦泉間就系爭土地既存有信託
    登記之合意，嗣王增祥將系爭土地贈與被上訴人，而王錦泉
    死亡後，訴外人王增祥已向王錦泉之繼承人即上訴人等為終
    止信託關係之意思表示，王增祥並將信託關係終止後之信託
    物返還請求權等權利讓與被上訴人，經被上訴人合法通知上
    訴人。從而，被上訴人依信託物返還請求權請求上訴人應將
    如原判決附表所示土地各應有部分1/26移轉所有權登記予被
    上訴人，為有理由，應予准許。原審為上訴人敗訴之判決，
    經核於法並無不合。上訴意旨求予廢棄改判，為無理由，應
    予駁回。又被上訴人依信託物返還請求權請求既有理由，其
    另主張不當得利返還請求權，核屬選擇合併，其一請求權既
    有理由，其餘請求權本院自毋庸併予審究，附此敘明。
六、本件事證已臻明確，兩造其餘之攻擊及防禦方法，及未經援
    用之證據，均經本院審酌後，認不足影響本判決之結果，自
    無庸逐一論述，併予敘明。
七、據上論結，本件上訴為無理由，依民事訴訟法第449條第1項
    、第78條，判決如主文。
中    華    民    國    99    年    6    月    29     日
                    民事第十四庭
                        審判長法  官 林金村
                              法  官 湯美玉
                              法  官 李慈惠
正本係照原本作成。
如不服本判決，應於收受送達後20日內向本院提出上訴書狀，其
未表明上訴理由者，應於提出上訴後20日內向本院補提理由書狀
（均須按他造當事人之人數附繕本）上訴時應提出委任律師或具
有律師資格之人之委任狀；委任有律師資格者，另應附具律師資
格證書及釋明委任人與受任人有民事訴訟法第466條之1第1項但
書或第2項（詳附註）所定關係之釋明文書影本。
中    華    民    國    99    年    6     月    29    日
                              書記官 王敬端
附註：
民事訴訟法第466條之1（第1項、第2項）：
對於第二審判決上訴，上訴人應委任律師為訴訟代理人。但上訴
人或其他法定代理人具有律師資格者，不在此限。
上訴人之配偶、三親等內之血親、二親等內之姻親，或上訴人為
法人、中央或地方機關時，其所屬專任人員具有律師資格並經法
院認為適當者，亦得為第三審訴訟代理人。

司法院資訊處製作；財團法人民間司法改革基金會備份。
